臺灣臺北地方法院民事判決　　　　　　95年度勞簡上字第58號
上　訴　人　　甲○○
被　上訴人　　兆豐國際商業銀行股份有限公司
法定代理人　　丙○○
訴訟代理人　　乙○○
　　　　　　　丁○○
上列當事人間損害賠償事件，上訴人對於民國95年7月28日本院
臺北簡易庭95年度北勞簡字第71號第一審判決提起上訴，本院於
民國96年8月8日言詞辯論終結，判決如下：
    主      文
上訴駁回。
第二審訴訟費用由上訴人負擔。
    事實及理由
一、被上訴人兆豐國際商業銀行股份有限公司原名稱中國國際商
    業銀行股份有限公司於民國95年8月21日與原交通銀行股份
    有限公司合併，中國國際商業銀行為存續公司，交通銀行股
    份有限公司為消滅公司，該公司之權利與義務，為中國國際
    商業銀行股份有限公司概括承受，並更名為兆豐國際商業銀
    行股份有限公司，且於95年9月30日具狀聲明承受訴訟，核
    與民事訴訟法第169條規定相符，核無不合。
二、上訴人起訴主張：上訴人原服務於被上訴人，被上訴人於88
    年9月13日改制為民營企業，改制前上訴人年資已結清。為
    配合被上訴人精減人力，上訴人於90年3月1日奉准退休離職
    時年齡已滿60歲，並非辭職，亦非資遣。上訴人自88年9月1
    3日起至90年2月28日止，工作年資計1年5個月又18日，被上
    訴人係依據89年12月26日第1097次常董會核定之「交通銀行
    工作人員優惠退職（資遣）準則」（下稱優退準則）第4條
    規定辦理退職，被上訴人並非以退休金支給，而係以資遣方
    式給付新臺幣（下同）137,124元之資遣費及1個月之預告工
    資91,416元。而上訴人係在同一雇主自62年8月1日起至90年
    2月28日止，工作年資計27年以上，不論依勞動基準法（下
    稱勞基法）第53條第1項第1款及第2款或依同法第54條第1項
    第1款規定，均符合「退休」要件，上訴人應給付退休金，
    然被上訴人卻逕以資遣方式辦理，核與上開勞基法第55條規
    定相左，即被上訴人少付上訴人1倍之退休金137,124元。另
    被上訴人於辦理91年度第2次行員退職時，其退職同仁共計6
    3名，均依勞基法第55條規定，不分年齡、按工作年資，每
    滿1年發給2個月（基數）之退休金。而前者（上訴人90年3
    月1日退職）只給與1個基數之資遣費，後者卻比前者增加1
    倍之退休金，何以90年3月1日先退職者，只發給資遣費，而
    後退職者均發給退休金。相同性質之工作年資，適用同一勞
    基法，自應給付相同之退休金，被上訴人辦理優退，同工卻
    不同酬，已造成一行二制之差別待遇。為此，依勞基法第55
    條第1項第1款之規定，請求被上訴人應給付上訴人137,124
    元，及自90年3月31日起至清償日止，按年息百分之5計算之
    利息等語。並聲明：原判決廢棄；被上訴人應給付上訴人13
    7,12 4元，及自90年3月31日起至清償之日止，按年息5％計
    算之利息。
三、被上訴人則以：上訴人於90年3月1日依被上訴人89年12月26
    日第1097次董事會核定之優退準則辦理優惠退職，申請退職
    時上訴人已年滿60歲在被上訴人處服務滿25年以上，具有自
    請退休資格, 且申請當時已知悉該準則之相關規定，並係出
    於自由意志下自願申請辦理較法定條件更佳之優惠退職，有
    關該準則第4條規定按工作年資每滿1年給1個基數係適用所
    有申請對象，不論其具有退休資格與否，上訴人已知悉，並
    不認為有違法或不合理之處而提出異議。又第5條第1項規定
    ：「一、符合公營事業移轉民營條例第8條者，按移轉民營
    當時薪給標準加發六個月薪給及一個月預告工資。二、一律
    發給十五個月薪給之鼓勵金。三、符合勞保老年給付者，請
    領「老年給付」：不符合勞保老年給付者，如符合公營事業
    移轉民營條例第8條之規定，再依勞工保險條例第五十九條
    規定補償之。四、其他福利措施：（一）行員活期儲蓄存款
    額度及優惠利率。（二）福利委員會與本行簽訂機關團體員
    工存款額度及優惠利率。（三）、退休人員退休金優惠存款
    額度及優惠利率。（四）、行員房屋貸款額度及優惠利率。
    」，均優於勞基法規定之最低保障。以上訴人於被上訴人民
    營化後僅1年多之工作年資，總計領取退職給與合計2,102,6
    10元，如按勞基法退休金計算標準規定，係無法領得如此龐
    大數額之退休金。上訴人於90年3月1日辦理優惠退職，當時
    實際年齡為63歲9個月21日，無論依被上訴人工作規則或勞
    基法規定，均取得自請退休資格，隨時可以提出退休申請。
    換言之90年3月1日當時，上訴人有三項方案可選擇：1.提出
    申請退休、2.繼續工作至65歲由被上訴人強制其退休、3.依
    被上訴人89年12月26日第1097次董事會核定之優退準則辦理
    優惠退職。如上訴人認為被上訴人89年12月26日第1097次董
    事會核定之優退準則有違勞基法規定，對其不利可選擇1.提
    出申請退休或2.繼續工作至65歲由被上訴人強制其退休，則
    被上訴人將依工作規則及勞基法計算其退休金，即依工作年
    資每滿1年給與2個基數，如上訴人90年3月1日申請退休，被
    上訴人僅需付上訴人274,248元退休金。但最後上訴人選擇
    對自己較有利之方案3.依被上訴人89年12月26日第1097次董
    事會核定之優退準則辦理優惠退職，領取總額合計2,102,61
    0元之退職金，數倍於依勞基法應給與之退休金，上訴人並
    自填優惠退職申請書，不能自願選擇對自己較有利之優惠退
    職準則辦理優惠退職後，回頭再控訴該準則某條文違法，請
    求損害賠償。另上訴人謂被上訴人於高等行政法院答辯時聲
    稱上訴人係屬勞基法第55條規定辦理退休之勞工及被上訴人
    於辦理91年度第2次行員退職時按工作年資每滿1年發給2個
    月之退休金．．．等語，與本訴訟無關。另上訴人於另案臺
    灣高等法院95年度上易字第256號上訴狀中追加與本案相同
    訴訟之聲明，請求被上訴人應補給付上訴人退休金差額137,
    124元，及自90年3月31日起至給付日止，按年息5%計算之利
    息，經臺灣高等法院民事庭准許並進行實體審理，以95年度
    上易字第256號民事判決將追加之訴以無理由駁回在案，上
    訴人同一請求於本案提起上訴，顯有違一事不再理等語，資
    為抗辯。並聲明：上訴駁回。
四、兩造不爭執之事實：
    （一）上訴人原服務於被上訴人，被上訴人於88年9月13 日
          改制為民營企業，改制前上訴人年資已結清。
    （二）上訴人於90年3月1日依被上訴人89年12月26日第1097
          次董事會核定之「交通銀行工作人員優惠退職（資遣
          ）準則」辦理優惠退職，申請退職時上訴人已年滿60
          歲在被上訴人處服務滿25年以上。
    （三）上訴人自被上訴人處領取2,102,610元之退職金。
五、得心證之理由：
    上訴人主張上訴人原服務於被上訴人，被上訴人於88年9月1
    3日改制為民營企業，改制前上訴人年資已結清。上訴人於
    90年3月1日依被上訴人89年12月26日第1097次董事會核定之
    「交通銀行工作人員優惠退職（資遣）準則」辦理優惠退職
    ，並自被上訴人處領取2,102,610元之退職金等情，業據提
    出交通銀行職員離職證明書、交通銀行工作人員優惠退職（
    資遣）準則、給與入帳金額明細表為證（見原審卷第7頁至
    第10頁），復為被上訴人所不爭執，堪信為真正。惟上訴人
    另主張被上訴人應給付退休金差額等情，則為被上訴人所否
    認，並以前揭情詞置辯。經查：
    （一）按除別有規定外，確定之終局判決就經裁判之訴訟標
          的，有既判力。主張抵銷之請求，其成立與否經裁判
          者，以主張抵銷之額為限，有既判力，民事訴訟法第
          400條定有明文。次按起訴違背第253條、第263條第2
          項之規定，或其訴訟標的為確定判決之效力所及者，
          法院應裁定駁回原告之訴，民事訴訟法第249條第1項
          第7款亦有明定。
    （二）本件上訴人係請求被上訴人應依勞基法第55條第1項
          第1款規定給付退休金差額（見本院96年8月8日言詞
          辯論筆錄第2頁），惟上訴人前於臺灣高等法院95年
          度上易字第256號損害賠償等事件審理中，追加依勞
          基法第55條規定第1項第1款規定，請求被上訴人應補
          給付上訴人退休金差額137,124元，及自90年3月31日
          起至給付日止，按年息5%計算之利息，經該院於95年
          7月11日以上訴人此部分請求無理由為由，判決駁回
          上訴人此部分追加之訴確定等情，業經本院調閱上開
          卷宗查明屬實，並有判決書附卷可稽（見本院卷第82
          頁反面、第83頁），則上訴人所提前開追加訴訟其當
          事人同為兩造，訴訟標的均同為本於勞動契約之退休
          金差額請求，而訴之聲明亦同，與本件訴訟係屬同一
          事件，並經臺灣高等法院判決確定，上訴人顯係就經
          確定終局判決之同一事件再行提起本件訴訟，自難認
          係合法。
    （三）又上訴人係於88年9月13日被上訴人民營化基準日辦
          理年資結算，其年資合計為1年5個月，既未達勞基法
          第53條規定之工作年數，且非屬雇主強制退休之情形
          ，與勞基法第53條、第54條規定均有不符，自不得依
          勞基法第55條規定請求給與退休金。且按勞基法計算
          之退休金，與按優退準則規定計算之退職金，二者性
          質不同，若依上訴人主張之勞基法第55條規定退休金
          ，上訴人僅能領取274,248元，惟上訴人依系爭優退
          準則之規定領取之金額為2,102,610元，除每滿1年給
          與1個月基數外，更包含按移轉民營當時薪給標準加
          發6個月薪給及1個月預告工資、15個月薪給之鼓勵金
          等給付，是上訴人依系爭優退準則規定所領得之退職
          金金額明顯高於按勞基法規定之退休金數額，上訴人
          自不得主張二者併用，上訴人既自行選擇對自己較有
          利之優退準則辦理優惠退職，復要求適用勞基法之退
          休金給與標準，洵屬無據。至上訴人主張被上訴人於
          辦理91年度第2次行員退職時，其退職條件均優於上
          訴人辦理退職時，有違平等原則一節，因二者係在不
          同時空背景所制定，並未違反平等原則，上訴人亦不
          能請求被上訴人溯及既往適用，併此敘明。
六、綜上所述，本件上訴人請求被上訴人給付退休金差額137,12
    4元，及自90年3月31日起至給付日止，按年息5%計算之利息
    ，既為臺灣高等法院95年上易字第256號確定判決既判力效
    力所及，上訴人更行提起本件訴訟，其訴難認合法。原審判
    決上訴人敗訴，其理由雖然不同，但結論並無二致，仍應予
    以維持。上訴論旨，指摘原判決不當，聲明廢棄改判，仍屬
    無理由，應予駁回上訴。
七、本件事證已臻明確，兩造其餘之攻防方法，經審酌後，認與
    判決結果無影響，無庸逐一論述，併此敘明。
八、據上論結，本件上訴為無理由，依民事訴訟法第436條之1第
    3項、第463條、第449條第1項、第2項、第78條，判決如主
    文。
中　　華　　民　　國　　96　　年　　8　　月　 22　    日
                  　勞工法庭    審判長法　官　吳光釗
                                      法  官  詹駿鴻
                                      法  官  鄭佾瑩
以上正本係照原本作成。
本判決不得上訴。
中　　華　　民　　國　　96　　年　　8　  月　 22　　　日
                       　　　　 書記官　呂欣穎
